臺灣嘉義地方法院嘉義簡易庭民事簡易判決
110年度嘉簡字第955號
原      告  吳惠伃  
            吳香如  
            吳文典即吳竣毅

            吳堇智  
            吳絨    
            吳佩鈴  
共      同
訴訟代理人  朱逸群律師
被      告  黃介廷  
訴訟代理人  呂維凱律師
複 代理 人  陳怡君律師
上列當事人間拆物還地事件，本院於民國111年10月27日言詞辯
論終結，判決如下：
    主      文
被告應將坐落嘉義縣○○鄉○○○段000地號土地上如附圖所示編號A
面積31.64平方公尺擋土牆、編號B面積7.14平方公尺建物、編號
C面積1.09平方公尺建物拆除，並將上開編號範圍土地返還原告
。
訴訟費用（除撤回部分外）由被告負擔。
本判決得假執行。    
    事實及理由
原告聲明（除撤回部分外）：如主文第1項所示。陳述：
  ㈠被告之父黃忠男共有嘉義縣○○鄉○○○段000地號土地（下稱甲
    地）與原告共有坐落同段383地號土地（下稱乙地）相鄰，
    被告居住在其所有坐落甲地上門牌號碼嘉義縣○○鄉○○村○○○0
    ○0號房屋（下稱甲屋）。被告於民國110年7月間修築工事，
    其無正當權源，竟逾越地界，在乙地上起造如附圖所示編號
    A面積31.64平方公尺擋土牆（下稱系爭擋土牆），占有使用
    乙地，經原告申請嘉義縣竹崎地政事務所（下稱竹崎地政所
    ）複丈，始知上情。又原告於訴訟中發現，如附圖所示編號
    B面積7.14平方公尺及編號C面積1.09平方公尺建物（下合稱
    系爭建物）為甲屋之一部，亦無正當權源，占有使用乙地。
    被告自應將系爭擋土牆及建物拆除，並將編號A、B、C範圍
    之乙地返還原告。
  ㈡甲地與乙地間雖有高低落差，惟尚非陡峭，且乙地地勢平坦
    ，被告如顧慮甲地土壤流失，得自行在甲地範圍內修築工事
    防免，並無使用乙地起造系爭擋土牆之必要。原告請求被告
    予以拆除，未違反公共利益。
  ㈢原告吳惠伃於申請複丈知悉被告無權占有乙地後，隨即向臺
    灣嘉義地方檢察署提出竊佔之刑事告訴，雖經檢察官以110
    年度偵字第9041號不起訴處分書對被告為不起訴處分確定（
    下稱偵查另案），然原告既以上開程序積極行使所有權，尚
    難認有不即提出異議之情事。又甲屋存在已數十年，系爭擋
    土牆係於110年7月間起造，且未附合甲屋，復延伸至甲屋南
    側約40公尺之遙，乃性質上獨立之另一地上物，非屬甲屋構
    造之一部，系爭擋土牆及建物均不適用民法第796條或第796
    條之1規定，而得免除被告移去之義務；原告亦不同意依上
    開條文規定，由被告購買坐落之乙地範圍。
  ㈣為此依民法第767條第1項規定之物上請求權法律關係，請求
    判決如主文第1項所示。 
被告聲明：原告之訴駁回。陳述：  
  ㈠被告之父黃忠男約於66年間以買賣為原因登記取得甲地應有
    部分，再於69年間起造未辦理所有權第一次登記且無房屋稅
    籍、門牌之甲屋。黃忠男取得甲地應有部分時，系爭擋土牆
    業已存在，惟不知何人起造，被告迄至110年7月間發現龜裂
    ，始以水泥補強表面。系爭擋土牆位處被告所有甲屋之地基
    ，性質上屬甲屋構造之一部，其面積微小，被告雖逾越地界
    ，非出於故意或重大過失，原告知悉被告施工補強，未即提
    出異議，依民法第796條第1項規定，被告無移去系爭擋土牆
    之義務，願依同條第2項規定以相當之價額向原告購買坐落
    之乙地範圍。
  ㈡系爭擋土牆及建物越界，應係地籍整理所致，均面積微小，
    又甲屋位處山坡地，系爭擋土牆則在甲屋之地基，如予拆除
    ，將妨害甲屋之結構安全，甚至引起山坡地滑動。縱認原告
    知悉被告越界後，未有不即提出異議之情事，因原告提起本
    件所獲利益甚小，造成被告及公共利益之損害甚大，依民法
    第796條之1第1項規定，斟酌公共利益及當事人利益，被告
    仍無移去系爭擋土牆及建物之義務，願依同條第2項規定以
    相當之價額向原告購買坐落之乙地範圍。
民事訴訟法第277條規定「當事人主張有利於己之事實者，就其
  事實有舉證之責任。但法律別有規定，或依其情形顯失公平者
  ，不在此限」；土地法第36條規定「地籍除已依法律整理者外
  ，應依本法之規定整理之。地籍整理之程序，為地籍測量及土
  地登記」，第46條之1規定「已辦地籍測量之地區，因地籍原
  圖破損、滅失、比例尺變更或其他重大原因，得重新實施地籍
  測量」，46條之2第1項規定「重新實施地籍測量時，土地所有
  權人應於地政機關通知之限期內，自行設立界標，並到場指界
  。逾期不設立界標或到場指界者，得依左列順序逕行施測：一
  、鄰地界址。二、現使用人之指界。三、參照舊地籍圖。四、
  地方習慣」，第46條之3規定「重新實施地籍測量之結果，應
  予公告，其期間為三十日。土地所有權人認為前項測量結果有
  錯誤，除未依前條之規定設立界標或到場指界者外，得於公告
  期間內，向該管地政機關繳納複丈費，聲請複丈。經複丈者，
  不得再聲請複丈。逾公告期間未經聲請複丈，或複丈結果無誤
  或經更正者，地政機關應即據以辦理土地標示變更登記」。司
  法院大法官會議釋字第374號解釋認為，「依土地法第四十六
  條之一至第四十六條之三之規定所為地籍圖重測，純為地政機
  關基於職權提供土地測量技術上之服務，將人民原有土地所有
  權範圍，利用地籍調查及測量等方法，將其完整正確反映於地
  籍圖，初無增減人民私權之效力。故縱令相鄰土地所有權人於
  重新實施地籍測量時，均於地政機關通知之期限內到場指界，
  毫無爭議，地政機關依照規定，已依其共同指定之界址重新實
  施地籍測量。則於測量結果公告期間內即令土地所有權人以指
  界錯誤為由，提出異議，測量結果於該公告期間屆滿後即行確
  定，地政機關應據以辦理土地標示變更登記。惟有爭執之土地
  所有權人尚得依法提起民事訴訟請求解決，法院應就兩造之爭
  執，依調查證據之結果予以認定，不得以原先指界有誤，訴請
  另定界址為顯無理由，為其敗訴之判決」。土地法前開條文雖
  就重新實施地籍測量等程序定有明文，惟相鄰土地所有權人於
  地籍圖重測後，對於界址仍有爭執者，自應循民事訴訟解決，
  至主張地籍圖重測後界址有誤者，依民事訴訟法第277條規定
  ，除法律別有規定，或依其情形顯失公平者外，應就該有利於
  己之事實，負舉證責任。經查：
  ㈠原告主張被告之父黃忠男共有甲地與原告共有乙地相鄰之事
    實，業據其提出土地登記謄本、地籍圖謄本為證，且為被告
    不爭執，堪信為真。
  ㈡原告主張系爭擋土牆及建物逾越地界，占有使用乙地之事實
    ，業據其提出照片為證，並經本院通知兩造到場勘驗甲地與
    乙地，及囑託竹崎地政所測量製作如附圖所示複丈成果圖提
    示辯論。被告雖以逾越地界係因地籍整理所致置辯，惟依前
    開土地登記謄本，乙地於85年間地籍整理前為沙坑段131之6
    地號，又因地籍圖為日治時期採圖解法測製，成圖比例尺1/
    1,200，受限於成圖精度，尚難以附圖套繪並計算面積，此
    經竹崎地政所以111年9月8日函回覆本院，且為兩造不爭執
    ，尚難認地籍整理後界址有誤。被告既未提起經界之訴獲勝
    訴判決，或以其他方法舉證並無越界，所辯自非可採。是原
    告此部分主張，亦堪信為真。
民事訴訟法第279條第1項規定「當事人主張之事實，經他造於
  準備書狀內或言詞辯論時或在受命法官、受託法官前自認者，
  無庸舉證」，第280條第2項規定「當事人對於他造主張之事實
  ，為不知或不記憶之陳述者，應否視同自認，由法院審酌情形
  斷定之」。經查：
  ㈠原告主張系爭建物為甲屋之一部，乃被告所有之事實，業據
    被告於準備書狀即答辯狀內自認，依民事訴訟法第279條第1
    項規定，堪信為真。
  ㈡原告主張系爭擋土牆乃被告於110年7月間起造之事實，為被
    告否認，並以黃忠男取得甲地應有部分時業已存在，不知何
    人起造置辯。然依本院職權調取之偵查另案卷宗，被告於11
    0年9月14日司法警察詢問時陳述，「問：告訴人吳惠伃110
    年9月3日14時許於本所製作之調查筆錄中，表示其位於嘉義
    縣○○鄉○○村○○○○○○○地○地號：嘉義縣○○鄉○○○段000地號），
    遭你黃介廷竊佔並施工蓋擋土牆，是否你所為？是否屬實？
    答：是我在上面蓋擋土牆的沒錯」、「問：承上問，你是於
    何時？何地？開始施工興建上述擋土牆？答：我於110年7月
    19日13時許於我的土地（地號：嘉義縣○○鄉○○○段000地號）
    上施工蓋擋土牆，惟擋土牆蓋的稍微過去，蓋到吳惠伃所有
    的土地上。我在原先施工時並不知悉我的擋土牆蓋到對方的
    土地上，擋土牆於近期（時間大約於110年8月底，詳細時間
    我忘記了）施工完畢」，另證人即坑頭村村長蕭吳青於110
    年11月2日檢察事務官詢問時陳述，「問：本案土地在施工
    前有無舊界址？答：有（提示被告庭陳界址照片），庭上給
    我看的用石頭堆疊下面有鋪設水泥，就是382、383地號的舊
    界址，上面較高的土地是黃介廷的，下面較低的土地是告訴
    人的土地，黃介廷本件施工的位置確實把該舊界址拆掉，在
    舊界址的原處蓋防土牆」，是被告已於偵查另案自白於110
    年7月至8月間起造擋土牆之行為，核與證人蕭吳青所述被告
    重建擋土牆等情尚無矛盾，另參原告於本件所提出且形式上
    為被告不爭執之擋土牆照片，其水泥顏色泛白，且有灌漿所
    用板模之拼接新痕，本院依民事訴訟法第280條第2項規定審
    酌後，斷定系爭擋土牆以被告起造較符合實情，而非黃忠男
    取得甲地應有部分時即已存在。是被告所辯尚非可採，原告
    此部分主張，亦堪信為真。
民法第767條第1項前段、中段規定「所有人對於無權占有或侵
  奪其所有物者，得請求返還之。對於妨害其所有權者，得請求
  除去之」，第796條規定「土地所有人建築房屋非因故意或重
  大過失逾越地界者，鄰地所有人如知其越界而不即提出異議，
  不得請求移去或變更其房屋。但土地所有人對於鄰地因此所受
  之損害，應支付償金。前項情形，鄰地所有人得請求土地所有
  人，以相當之價額購買越界部分之土地及因此形成之畸零地，
  其價額由當事人協議定之；不能協議者，得請求法院以判決定
  之」，第796條之1規定「土地所有人建築房屋逾越地界，鄰地
  所有人請求移去或變更時，法院得斟酌公共利益及當事人利益
  ，免為全部或一部之移去或變更。但土地所有人故意逾越地界
  者，不適用之。前條第1項但書及第2項規定，於前項情形準用
  之」。經查：  
  ㈠被告未就甲地與乙地之經界何在提起民事訴訟並獲勝訴判決
    ，或以其他方法舉證系爭擋土牆及建物並無越界，已如前述
    。被告以地籍整理為由，辯稱越界並無故意或重大過失一節
    ，為原告否認，且未據被告舉證，尚非能信。其次，被告辯
    稱原告已知越界而不即向被告提出異議一節，為原告否認，
    且未據被告舉證，況原告吳惠伃既已申請複丈及提出刑事告
    訴，尚不能逕謂原告有怠於行使其權利之情形。被告引用民
    法第796條第1項前段規定，否認拆物還地義務，所辯尚非可
    採。
  ㈡系爭擋土牆及建物均未辦理所有權第一次登記，核屬建築法
    主管機關依建築法第97條之2規定訂定之違章建築處理辦法
    第2條所稱違章建築。本院依附圖及原告提出之照片，認依
    目前技術，拆除系爭擋土牆及建物尚無執行上之困難，被告
    復未舉證證明拆除後將造成山坡地滑動之危險，原告又拒絕
    被告購買越界部分之土地，則斟酌公共利益及當事人利益後
    ，被告自應將系爭擋土牆及建物拆除並返還土地，始屬正當
    。被告引用民法第796條之1第1項前段規定，否認拆物還地
    義務，所辯亦非可採。
  ㈢被告所有系爭擋土牆及建物占有使用原告共有之乙地，既無
    正當權源，則原告依民法第767條第1項規定之物上請求權法
    律關係，請求被告拆物還地，為有理由，應予准許，爰判決
    如主文第1項所示。 
本件係適用簡易程序所為被告敗訴之判決，就原告勝訴部分，
  應依職權宣告假執行。
本件判決事證已臻明確，兩造其餘主張及舉證，核與判決結果
  無影響，不另論述。
訴訟費用負擔之依據：民事訴訟法第78條。
中　　華　　民　　國　　111 　年　  11　　月　　24　　日
               臺灣嘉義地方法院嘉義簡易庭
                         法　官  廖政勝
以上正本係照原本作成。　　　　　　　　　　　　　　　　　
如不服本判決，應於判決送達後20日內，向本院提出上訴狀，並
按應送達於他造之人數提出繕本或影本，及繳納第二審裁判費。
中　　華　　民　　國　　111 　年　　11　　月　　24　　日
                         書記官  林金福